【裁判字號】    91,訴,375
【裁判日期】    920609
【裁判案由】    違反稅捐稽徵法等
【裁判全文】
臺灣彰化地方法院刑事判決                          九十一年度訴字第三七五號
    公  訴  人  臺灣彰化地方法院檢察署檢察官
    被      告  甲○○
右列被告因違反商業會計法等案件，經檢察官提起公訴（八十九年度偵字第二六０五
號），本院判決如左：
        主  文
甲○○行使偽造私文書，足以生損害於公眾及他人，處有期徒刑伍月，如易科罰金，
以佰元折算壹日。如附表所示之物均沒收之。
        事  實
一、甲○○（所涉逃漏稅捐罪嫌，已另由檢察官不另為不起訴之處分）係址設彰化縣
    鹿港鎮○○里○○路一三巷三號「榮鑫興業有限公司」（以下簡稱榮鑫公司，公
    司登記負責人為不知情之乙○○）及址設彰化縣福興鄉○○路○段五五八巷五七
    弄五號「昶竣文具企業有限公司」（以下簡稱昶竣公司，公司登記負責人係不知
    情之高樹木）之董事，並為上開二公司之實際負責人，屬商業會計法所稱之商業
    負責人，於民國八十七年八月間（起訴書誤載為六、七月間），因榮鑫公司銷售
    文具與彬泰流通產業股份有限公司（以下簡稱彬泰公司），含稅金額共計新臺幣
    （下同）一百三十七萬四千九百零五元，而榮鑫公司及昶竣公司均因欠稅而未購
    用發票，甲○○明知上情，因不知情之彬泰公司向其索取統一發票，竟將不知情
    之生寶文具廠有限公司（以下簡稱生寶公司）人員先前開立與榮鑫公司之統一發
    票（票號：ＱＤ00000000號、金額一萬零九百二十元、含稅金額一萬一
    千四百六十六元、開立日期：八十七年七月二十日），以立可白將前開統一發票
    上之買受人名稱、統一編號、地址、開立日期、品名、數量、金額及營業人蓋用
    統一發票專用章處之生寶公司印文等資料塗為空白並加以影印後，囑由不知情之
    乙○○在前開統一發票上填載買受人：彬泰公司、統一編號：00000000
    號、地址：彰化縣員林鎮○○路五二五號、開立日期：八十七年八月二十日、品
    名：文具、銷售金額（未含稅：一百三十萬九千四百三十四元、營業稅：六萬五
    千四百七十一元）等資料後，再由甲○○以其在不詳地點之刻印店委由不知情之
    刻印人員所偽刻之「昶竣公司統一發票專用章、負責人：王昶竣」印章一枚（未
    扣案，如附表編號二所示），蓋用在前開統一發票之「營業人蓋用統一發票專用
    章」欄（偽造上開印文二枚），影印成一影本後，因發現影印後偽造之昶竣公司
    統一發票專用章印文並不清晰，且不知情之乙○○所載之銷貨金額總額大、小寫
    數字之尾數有誤，乃再以前開偽刻之「昶竣公司統一發票專用章、負責人：王昶
    竣」印章一枚，蓋在影印後之偽造統一發票上之品名、數量、單價欄處而偽造上
    開印文一枚，復以立可白塗去前開銷貨金額總額之大、小寫尾數數字，填載總額
    尾數大、小寫之數字為「５」、「伍」後，以與前揭偽造之以「王昶竣」為不實
    負責人之昶竣公司統一發票專用章一枚，一起委由不知情之刻印人員偽刻之偽造
    之「王昶竣」印章一枚（未扣案，如附表編號三所示），蓋用在總計金額末位數
    字處而偽造「王昶竣」之印文一枚，將上開統一發票（即附表編號一所示之統一
    發票）復行影印成二張（如附表編號四所載）後，將前揭偽造之統一發票影本二
    張（亦屬甲○○基於昶竣公司商業負責人之身分，將所明知為不實之事項，填製
    而成之會記憑證）郵寄與不知情之彬泰公司而加以行使，足以生損害於主管稽徵
    機關對於統一發票管理之正確性、彬泰公司、昶竣公司及王昶竣。嗣因不知情之
    彬泰公司檢附上開偽造之統一發票影本一張，向彰化縣稅捐稽徵處申報，經彰化
    縣稅捐稽徵處查知昶竣公司因欠稅未購用發票，且彬泰公司所檢送之統一發票影
    本一張上之昶竣公司負責人王昶竣與登記資料上之負責人高樹木不符，又上開統
    一發票影本之票號實係生寶公司所購用後，函請法務部調查局彰化縣調查站調查
    乃查悉上情。
二、案經法務部調查局彰化縣調查站移送臺灣彰化地方法院檢察署檢察官偵查起訴。
        理  由
一、訊據被告甲○○對於右揭事實坦承不諱，且經證人乙○○、高樹木、法務部調查
    局彰化縣調查站之承辦人員李金山、彰化縣稅捐稽徵處人員丙○○等人分別於警
    訊、偵查、本院訊問及審理時到庭證述明確，復有被告將生寶公司出具之上開統
    一發票買受人等相關資料，以立可白塗為空白並囑由不知情之乙○○填寫，再由
    被告蓋用偽刻之「昶竣公司統一發票專用章、負責人：王昶竣」印章一枚，在上
    開統一發票影本「營業人蓋用統一發票專用章」欄內蓋用後，加以影印並蓋用偽
    刻之「王昶竣」為不實負責人之昶竣公司統一發票專用章及偽刻之「王昶竣」印
    章之統一發票一紙（如附表編號一所示，即本案法務部調查局彰化縣調查站卷內
    經標示有「原本」二字之統一發票）、生寶公司出具之票號ＱＤ0000000
    0號統一發票影本、營業稅年度資料查詢作業（發票申購查詢）、彰化縣稅捐稽
    徵處函文、彬泰公司書立之切結書、富邦商業銀行匯款委託書各一份及公司基本
    資料查詢二件在卷可佐，本件事證明確，被告犯行洵堪認定。
二、核被告所為，係犯刑法第二百十六條、第二百十條之行使偽造私文書罪（按變造
    私文書，係指不變更原有文書之本質，僅就文書之內容有所更改者而言；本件被
    告雖係就生寶公司出具之統一發票加以塗改影印，然已將上開統一發票所載生寶
    公司銷售貨物與榮鑫公司之實質內容，變更為「王昶竣」為負責人之昶竣公司售
    貨與彬泰公司，該統一發票之本質已因被告之上開行為而全然變更，是被告前開
    犯行應為偽造私文書，而非變造私文書，最高法院二十九年度上字第一七八五號
    判例意旨參照）及商業會計法第七十一條第一款以明知為不實之事項，而填製會
    計憑證之罪【按商業會計法第七十一條第一款之罪，原即含有業務上登載不實之
    本質，故不再另論以刑法第二百十六條、第二百十五條行使業務上登載不實文書
    罪（最高法院八十七年度台上字第八四號判決意旨參照），公訴人認被告此部分
    另犯有刑法第二百十六條、第二百十五條行使業務上登載不實文書罪，容有誤會
    ，附此敘明】。被告利用不知情之乙○○填寫偽造統一發票、及委由不知情之刻
    印人員偽造「昶竣公司統一發票專用章、負責人：王昶竣」、「王昶竣」之印章
    各一枚，係屬間接正犯。又被告偽造印章、印文之行為，為偽造私文書之階段行
    為，而偽造後進而行使，偽造私文書之低度行為應為行使偽造私文書之高度行為
    所吸收，均不另論罪。又被告偽造以「王昶竣」為不實負責人之昶竣公司開立之
    統一發票，且其明知出售貨物與彬泰公司者實為榮鑫公司，竟偽以「王昶竣」為
    負責人之昶竣公司名義，將前開以「王昶竣」為負責人之昶竣公司有出售含稅金
    額一百三十七萬四千九百零五元之貨物與彬泰公司之不實事項，填製於所偽造之
    統一發票會計憑證，其係以一行為觸犯上開二罪名，為異種之想像競合犯關係，
    應依刑法第五十五條規定，從一較重之行使偽造私文書罪處斷（最高法院七十九
    年度台上字第三一八五號判決意旨參照）。爰審酌被告之素行、犯罪之動機、目
    的係因欠稅未購用統一發票、手段尚屬平和、對主管稽徵機關對於統一發票管理
    正確性、彬泰公司、昶竣公司、王昶竣所生之危害及犯罪後之態度等一切情狀，
    量處如主文所示之刑，並諭知易科罰金之折算標準（按被告行為後，刑法第四十
    一條業於九十年一月十日修正公布，同年月十二日生效，修正後刑法第四十一條
    第一項前段規定「犯最重本刑為五年以下有期徒刑以下之刑之罪，而受六個月以
    下有期徒刑或拘役之宣告，因身體、教育、職業、家庭之關係或其他正當事由，
    執行顯有困難者，得以一元以上三元以下折算一日，易科罰金。」，與修正前刑
    法第四十一條規定「犯最重本刑為三年以下有期徒刑以下之刑之罪，而受六個月
    以下有期徒刑或拘役之宣告，因身體、教育、職業、家庭之關係，執行顯有困難
    者，得以一元以上三元以下折算一日，易科罰金。」不同。依刑法第二條第一項
    前段規定，比較新舊法之結果，以新法較有利於行為人，自應適用裁判時之法律
    即修正後刑法第四十一條第一項前段之規定，是被告本件所受宣告之刑即得諭知
    易科罰金之折算標準，併此敘明），以示懲儆。
三、如附表編號一所示之卷附法務部調查局彰化縣調查站卷內經標示有「原本」二字
    之統一發票一張，係被告所有、供犯罪所用之物一節，業據被告供明在卷，應依
    刑法第三十八條第一項第二款規定宣告沒收之（至上開統一發票一張上偽造之負
    責人為王昶竣之昶竣公司統一發票專用章印文及王昶竣印文，因屬前開統一發票
    本體之一部，均不能獨自割裂而分別沒收，自均不另再為沒收之諭知）。又扣案
    如附表編號二、三所示之偽造「昶竣公司統一發票專用章、負責人：王昶竣」、
    「王昶竣」各一枚，雖未扣案，仍應依刑法第二百十九條之規定宣告沒收之。再
    如附表編號四所載之偽造統一發票影本二張，雖已由被告郵寄交付與彬泰公司，
    而已非屬被告所有之物，惟其上偽造之如附表編號四、五所示之「昶竣公司統一
    發票專用章、負責人：王昶竣」印文共計六枚（每一張上各有三枚）、「王昶竣
    」印文計有二枚（每一張上各有一枚），亦均應依刑法第二百十九條之規定宣告
    沒收之。另被告用以塗改影印偽造統一發票所用之生寶公司出具與榮鑫公司之統
    一發票一張，並非被告所有之物，而應屬榮鑫公司所有，且非屬違禁物，核與沒
    收之要件不合，爰不予宣告沒收，併予敘明。
據上論斷，應依刑事訴訟法第二百九十九條第一項前段，商業會計法第七十一條第一
款，刑法第十一條前段、第二條第一項前段、第二百十六條、第二百十條、第五十五
條、第四十一條第一項前段、第二百十九條、第三十八條第一項第二款，罰金罰鍰提
高標準條例第二條，判決如主文。
本案經檢察官吳怡盈到庭執行職務
中      華      民      國    九十二    年      六      月      九      日
                                臺灣彰化地方法院刑事第三庭
                                  法      官  李  雅  俐
右正本證明與原本無異。
如不服本判決，應於判決送達後十日內，向本院提出上訴狀（須附繕本）。
告訴人或被害人對於判決如有不服具備理由請求檢察官上訴者，其上訴期間之計算係
以檢察官收受判決正本之日期為準。
                                  法院書記官  陳  秀  娟
中      華      民      國    九十二    年      六      月    十六      日
附錄論罪科刑法條：
商業會計法第七十一條第一款：
商業負責人、主辦及經辦會計人員或依法受託代他人處理會計事務之人員有左列情事
之一者，處五年以下有期徒刑、拘役或科或併科新臺幣十五萬元以下罰金：
一  以明知為不實之事項，而填製會計憑證或記入帳冊者。
刑法第二百十六條：
行使第二百十條至第二百十五條之文書者，依偽造、變造文書或登載不實事項或使登
載不實事項之規定處斷。
刑法第二百十條：
偽造、變造私文書，足以生損害於公眾或他人者，處五年以下有期徒刑。
附    表：
一、本案法務部調查局彰化縣調查站卷內、經標示有「原本」二字之統一發票一張（
    詳見事實欄所述）。
二、偽造之「昶竣公司統一發票專用章、負責人：王昶竣」印章一枚（未扣案）。
三、偽造之「王昶竣」印章一枚（未扣案）。
四、偽造之統一發票影本二張（已由被告偽造後，郵寄交與彬泰公司，均未扣案）上
    偽造之「昶竣公司統一發票專用章、負責人：王昶竣」印文共計六枚（每一張上
    各有三枚）、偽造之「王昶竣」印文計有二枚（每一張上各有一枚）。


司法院資訊處製作；財團法人民間司法改革基金會備份。
